【裁判字號】    88,上,93
【裁判日期】    890725
【裁判案由】    異議之訴
【裁判全文】
台灣高等法院民事判決                 八十八年度上字第九三號
    上  訴  人  乙○○
    訴訟代理人  唐琪瑤律師
    上  訴  人  甲○○        .
    號
    訴訟代理人  魏順華律師
    複 代理 人  陳勇松律師
                彭火炎律師
右當事人間異議之訴事件，上訴人對於中華民國八十七年十二月十一日台灣新竹地方
法院八十七年度訴字第一一○號第一審判決，提起上訴，本院判決如左：
    主    文
原判決關於撤銷台灣新竹地方法院八十六年執字第四二八二號執行程序部分及訴訟費
用之裁判均廢棄。
右廢棄部分甲○○在第一審之訴駁回。
甲○○上訴駁回。
第一、二審訴訟費用均由甲○○負擔。
    事    實
甲、上訴人即被上訴人乙○○方面：
一、聲明：
  (一)上訴聲明：
    1.原判決不利於上訴人乙○○部分廢棄。
    2.右廢棄部分，被上訴人甲○○第一審之訴駁回。
  (二)答辯聲明：對造上訴駁回。
二、陳述：除與原判決記載相同者，予以引用外，補稱：
  (一)被上訴人甲○○於原審起訴時，係以系爭抵押債權自始不存在及抵押契約不存在
    為訴訟標的訴請塗銷抵押權，然於本院審理時，改以系爭抵押契約業經甲○○終
    止，以致消滅而不存在為由訴請塗銷抵押權，上訴人不同意此訴訟標的之變更。
  (二)甲○○略以系爭抵押權之存續期間為不定期，依最高法院六十六年台上字第一○
    九七號判例意旨向上訴人為終止抵押契約之意思表示，惟本件抵押權設定契約中
    對於抵押權之存續期間係「約定不定期」，非如前開判例所指之「未定存續期間
    」，其終止自不生效力，系爭抵押契約既仍存在，甲○○主張塗銷抵押權自非法
    所許。
  (三)被上訴人甲○○於原審審理時，對於是否同意系爭抵押權設定及該抵押權所擔保
    者係向上訴人「乙○○」再次借款二百四十萬元，抑或向訴外人「高銘霖」借款
    等事實，前後三次供述均屬不一，且甲○○對其再次借款二百四十萬元之說，始
    終未舉證證明，是其所言不足為採。
  (四)查證人袁宏國、袁希慧證稱，渠等並無再向高銘霖借二百四十萬元之第二次借款
    ，證人李國榮亦為相同之證詞，足證甲○○同意擔保之對象係袁某二人向乙○○
    借款，而非向高銘霖借款。
三、證據：除援用原審立證方法外，補提：(一)電話錄音帶乙捲及譯文二份、(二)承辦案
    件委託書一紙、(三)台灣北區電信分公司竹東營運處函一紙、(四)名片影本一紙、(五)
    聲請傳訊證人李國榮為證。
乙、被上訴人即上訴人甲○○方面：
一、聲明：
  (一)上訴聲明：
    1.原判決關於駁回上訴人在第一審其餘之訴部分廢棄。
    2.右廢棄部分，請求確認兩造間就坐落新竹縣竹東鎮○○段番社子小段三五六--
      一九七、三五六--二二四地號土地於新竹縣竹東地政事務所八五年九月十三日
      收件，收件字號一四七三五號，登記日期八十五年九月十六日之權利價值本金
      最高限額新台幣（下同）二百九十萬元之抵押債權不存在。
    3.被上訴人應將右開抵押權登記辦理塗銷登記。
  (二)答辯聲明：對造上訴駁回。
二、陳述：除與原判決記載相同者，予以引用外，補稱：
  (一)上訴人甲○○在民國（下同）八十五年八、九月間曾向高銘霖借款一百五十萬元
    ，並提供系爭不動產設定抵押權供擔保，上開款項，甲○○已於八十五年十月十
    四日清償，且已塗銷抵押權設定。嗣甲○○同意再提供系爭不動產為訴外人袁宏
    國、袁希慧另借用二百四十萬元，設定第二順位抵押權，有同意書可證，惟袁某
    二人始終未取得該借款，故被上訴人乙○○本不應實行抵押權。
  (二)被上訴人乙○○於原審另提出切結書，上載甲○○願全部擔保袁希慧、袁宏國自
    八十四年元月三日起至八十五年十二月五日止之借款，共計二百四十萬元，並負
    連帶債務人之責。惟證人李國榮證稱該切結書之借據日期不確定，查乙○○所提
    出之消費借貸契約書及借款證，上載袁某二人借款日期為八十四年十月三日起至
    八十四年十二月三日止，顯與切結書所載日期不相符合，李國榮之證詞不足採信
    。
  (三)系爭兩造所設定者為最高限額抵押權，簽訂抵押權設定契約書之日期為八十五年
    九月十三日，存續期間為不定期，抵押權設定契約書又無約定擔保現在已發生之
    債權，從而，抵押人即上訴人自可以意思表示終止該抵押契約，上訴人於八十七
    年十二月三十日，即終止系爭最高限額抵押權設定契約之意思表示，是系爭最高
    限額抵押權及登記權利本金最高限額二百九十萬元之債權範圍，已因上訴人所為
    終止之意思表示，消滅而不存在，上訴人自得確認該抵押債權不存在及塗銷該設
    定登記。
三、證據：除援用原審立證方法外，補提：(一)電話譯文二份、(二)錄音帶乙捲、(三)聲請
    傳訊證人袁宏國、袁希慧為證。
    理    由
一、甲○○原審起訴主張：坐落新竹縣竹東鎮○○段番社子小段三五六之一九七、三
    五六之二二四地號土地為伊所有，八十五年間因急需用款一百五十萬元，乃提供
    前開系爭土地辦理抵押，向訴外人高銘霖借款，設定上開抵押權，同時提供前開
    所有土地，擔保訴外人袁希慧及袁宏國向被上訴人乙○○之借款二百四十萬元債
    務，惟此僅係同意就袁宏國擬再行借款二百四十萬元提供擔保，並非擔保袁等二
    人前所積欠未還之二百萬元債務；而被上訴人乙○○實際並未另貸與金錢予袁希
    慧或袁宏國，足見本件擔保債務因被上訴人乙○○與袁希慧、袁宏國間借貸主債
    務尚未成立而不存在。而伊向高銘霖所借上開借款，已於八十五年十月十四日即
    清償完畢，並經塗銷抵押設定。被上訴人乙○○竟以伊與訴外人袁宏國、袁希慧
    共同向渠抵押借款二四０萬元未依時清償，聲請拍賣前開伊所有之土地，殊屬違
    誤，爰依強制執行法第十四條第二項規定請求撤銷強制執行程序，並請求確認上
    開抵押債不存在及塗銷抵押權登記。（原審就債務人異議之訴部分為甲○○勝訴
    判決，而駁回其餘請求，一部敗訴，兩造各就其敗訴部分提起上訴）
二、乙○○則以：被上訴人甲○○於八十五年八月間因需用款，乃透由訴外人袁宏國
    介紹認識辦理貸款業務之訴外人李國榮代書，並由李國榮之介紹而向訴外人高銘
    霖借款一百五十萬元，因甲○○當時借款之介紹人係袁宏國，且袁宏國尚積欠伊
    先前所借二百萬元本息及違約金合計逾二百四十萬元之債務未予清償，因此訴外
    人高銘霖除要求甲○○就所借貸之一百五十萬元設定本金最高限額抵押權（設定
    額為一百八十萬元）外，尚與伊共同要求甲○○就袁宏國、袁希慧向伊所借貸二
    百四十萬元提供擔保，設定第二順位之抵押權予伊，方同意借款，經甲○○考慮
    後應允，即設定系爭最高限額抵押權，因甲○○同意擔保之債務未獲清償，始聲
    請法院拍賣抵押物受償，並非無據等語，資為抗辯。
三、甲○○原審起訴主張雖有抵押權之設定，惟並無抵押債權存在；上訴本院後併同
    主張以上訴狀之送達為終止抵押契約之意思表示，致抵押債權消滅而不存在；均
    屬確認抵押債權不存在，塗銷抵押權登記之次數  方法；並非訴之變更或追加，
    依民事訴訟法第二百五十六條規定無待對造乙○○同意，先此明。
四、甲○○原審起訴主張系爭抵押權登記並無抵押債權存在無非以訴外人袁宏國僅向
    對造乙○○借款二百萬元一筆，並未曾再借得二百四十萬元之借款（即抵押債權
    ）為論據，惟乙○○於原審曾提出甲○○出具之切結書及同意書各一紙在卷為憑
    ，而甲○○對此二文書之簽名蓋章係伊為，已自承在卷（見原審卷第二十八、九
    頁、第三十四頁）甲○○對系爭抵押權設定契約書之印章是伊加蓋一節，亦自認
    在卷（見原審卷第三十五頁）而系爭抵押權之債權憑證即金錢消費借貸契約書（
    下簡稱借貸契約書）形式真正，甲○○並不爭執，並據其提出影本一紙附卷為憑
    （見原審卷第六十六頁背面第二段及第六十八頁）經核閱前揭同意書文義已詳載
    甲○○同意提供系爭土地二筆供乙○○設定第二順位之抵押權，作為擔保袁宏國
    、袁希慧之借款二百四十萬元之事實，雖甲○○陳稱：切結書簽立時除打字部分
    外係空白的等語，然證人李國營即當時辦理之代書於原審證稱：切結書及同意拿
    給原告簽名時內容都是完整的，．．．同意書先前就以電話口述給原告聽，原先
    同意，所以同意書全文都用打字，切結書內容是因為借據日期尚不確定，請乙○
    ○於借據，但之前已請小姐打好字，故其他部分才用橡皮章蓋上去的，．．．．
    借據內容、切結書、同意書一起拿給原告簽的等語（見原審卷第四十四頁至第四
    十六頁）並有其提出打字行之免用發票收據二紙在卷可佐（見原審卷第七十一、
    第七十二頁）況甲○○於原審嗣後亦自承：這筆擔保係我向高借款時，袁亦向高
    （按應係向乙○○）借錢，高要求我們雙方要互相擔保，所以才提供擔保等語，
    核與乙○○所述相符（見原審卷第七十五頁背面及第七十六頁背面）足見甲○○
    原已知悉提供系爭土地擔保袁宏國先前所欠債務，應無疑義。
五、次查甲○○自稱係袁宏國之朋友找李國榮商請借款時，當時李國榮找乙○○，黎
    稱資金不夠，後來找高銘霖，因袁宏國在甲○○借錢之前已向乙○○借款二百萬
    元，雖另設定抵押權（袁希慧土地）乙○○希望增加擔保，乃徵得甲○○同意，
    又設定抵押權予乙○○，為交錯擔保等語，業據李國榮到庭陳證明確（見本院卷
    第五十頁背面）且經證人袁宏國亦陳證：確有做甲○○借款之保證人（非物保）
    李國榮有告知甲○○同意為我的債務作擔保，即交錯擔保之事等語（見本院卷第
    九十一頁背，第二００頁至第二０二頁）核與甲○○原審自陳：互相擔保等語相
    符（原審卷第七十五頁背面）又袁宏國向乙○○所借二百萬元已交付借款，嗣袁
    希慧的房子（即物保）業已拍賣，乙○○並沒有分到錢等語（見本院卷第五十一
    頁）核與袁宏國所述借款已交付，利息先扣等情相符（見本院卷第九十一頁）相
    符，且有二百萬元之借貸契約書及借款證各一紙附卷足憑（見原審卷第九十七、
    九十八頁被證四號）是本件系爭抵押權登記之初，其所擔保之債務即已存在。末
    查系爭抵押權既為了增加擔保而設，且前揭切結書、同意書及借貸契約書（即原
    證四號）之借款金額二百四十萬元係原來二百萬元之債務連同利息四十萬元所合
    算結果，袁宏國並未再次借款二百四十萬元等情，業據李國榮陳證明確（見本院
    卷第五十一頁）核與袁宏國陳述相符（本院卷第九十一頁之一背面），並據袁希
    慧於原審證述無異（見原審卷第四十三頁）是甲○○主張所擔保者係袁宏國另向
    乙○○所借二百四十萬元貸款且無貸款存在一節，並無可取。
六、本件系爭抵押權之設定，意在增加擔保袁宏國向乙○○所借二百萬元之債務連同
    利息四十萬元如前所述而乙○○貸款之初，由袁希慧所提供之房地設定抵押權，
    經乙○○行使抵押權參與分配結果，分文未獲清償，有乙○○提出分配表可考（
    見原審卷第三十頁）且經原審調取台灣台中地方法院八十五年執字第一一一０六
    號執行卷核閱無誤（見原審卷第八十二、八十三頁，影印節本外放）且該借貸期
    間（八十五年十二月五日止，見原審卷第六十八頁）已屆至，是債權人聲請拍賣
    抵押物，並據以聲請強制執行，洵無不合，甲○○否認抵押權所擔保之債權存在
    ，請求撤銷執行程序並請求塗銷抵押權登記，均非法所許。又終止契約僅向將來
    發生效力本件抵押權契約所擔保之債權，既未曾受償而消減，縱令債務人終止抵
    押權契約，原來抵押權效力並不因而消滅，尚不能憑此即得請求塗銷抵押權登記
    ，併此明。
七、綜上所述，甲○○請求確認抵押權所擔保債權不存在，請求撤銷強制執行程序，
    並塗銷抵押權登記，均非正當，原審就撤銷強制執行部分為甲○○勝訴判決，自
    有未合，乙○○上訴意旨指摘原判決此部分不當，求予廢棄，為有理由，至其餘
    請求原審為甲○○敗訴判決，尚無不合，甲○○上訴論旨，指摘原判決此部分不
    當，求予廢棄，為無理由。
八、據上論結，本件乙○○上訴為有理由，甲○○上訴為無理由，依民事訴訟法第四
    百四十九條第一項、第四百五十條、第七十八條判決如主文。
中      華      民      國    八十九    年      七      月    二十五    日
                                臺灣高等法院民事第十七庭
                                    審判長法  官  鄭  雅  萍
                                          法  官  黃  雅  惠
                                          法  官  吳  謀  焰
右正本係照原本作成。
如不服本判決，應於收受送達後二十日內向本院提出上訴書狀，其未表明上訴理由者
，應於提出上訴後二十日內向本院補提理由書狀（均須按他造當事人之人數附繕本）
上訴時應提出委任律師或具有律師資格之人之委任狀；委任有律師資格者，另應附具
律師及格證書及釋明委任人與受任人有民事訴訟法第四百六十六條之一第一項但書或
第二項（詳附註）所定關係之釋明文書影本。
中      華      民      國    八十九    年      七      月    二十七    日
                                          書記官  黃  瑞  芬
附註：
民事訴訟法第四百六十六條之一（第一項、第二項）：
對於第二審判決上訴，上訴人應委任律師為訴訟代理人。但上訴人或其法定代理人具
有律師資格者，不在此限。
上訴人之配偶、三親等內之血親、二親等內之姻親，或上訴人為法人、中央或地方機
關時，其所屬專任人員具有律師資格並經法院認為適當者，亦得為第三審訴訟代理人
。


司法院資訊處製作；財團法人民間司法改革基金會備份。
